臺灣高等法院臺中分院刑事判決
110年度金上訴字第1740號
上  訴  人  
即  被  告  劉民彥



指定辯護人  本院公設辯護人  郭博益
上列上訴人因加重詐欺等案件，不服臺灣苗栗地方法院109年度
原訴字第34號中華民國110年7月27日第一審判決（起訴案號：臺
灣苗栗地方檢察署109年度偵字第3969號，移送併辦案號：109年
度偵字第5296號），提起上訴，本院判決如下：
    主  文
上訴駁回。
    犯罪事實
一、劉民彥經友人「佑佑」之介紹，自民國109年6月起，基於參
    與犯罪組織之犯意，受僱於真實姓名年籍不詳、微信暱稱「
    塵飛揚」、「葉駿和」等人，而加入其等所屬以實施詐術為
    手段，具有持續性、牟利性及有結構性之詐欺集團犯罪組織
    ，擔任向他人騙取帳戶資料作為詐欺人頭帳戶之工作，且可
    因此獲得報酬，並由「佑佑」交付其IPHONE手機2 支（含門
    號0000000000、0000000000號SIM 卡各1 枚），作為詐騙他
    人及與集團聯絡之用，同時加入該詐騙集團所屬之「全壘打
    車行」對話群組，學習詐騙話術，而與「塵飛揚」等人所組
    成之詐欺集團成員，共同意圖為自己不法之所有，基於3人
    以上犯詐欺取財及掩飾、隱匿特定犯罪所得本質及去向之犯
    意聯絡，先由劉民彥及詐欺集團成員於附表一所示時間、以
    附表一所示方式，向不知情之廖宜如（業經檢察官為不起訴
    處分確定）詐取台新銀行000-00000000000000號之銀行帳戶
    資料後，再將該資料交予「葉駿和」，復由該集團之其他成
    員，於附表二所示之時間，撥打電話給洪貴香，而分別施以
    附表二所示之詐術，使洪貴香陷於錯誤，於附表二所示之時
    間，依指示匯款入廖宜如上開台新銀行帳戶，再經詐騙集團
    其他成員提領一空。嗣經洪貴香發覺受騙而報警處理，始經警
    循線查獲上情。
二、案經洪貴香訴由高雄市政府警察局移送臺灣苗栗地方檢察署
    檢察官偵查起訴。　　
    理  由
壹、證據能力之說明：
一、按組織犯罪防制條例第12條第1項中段明定「訊問證人之筆
    錄，以在檢察官或法官面前作成，並經踐行刑事訴訟法所定
    訊問證人之程序者為限，始得採為證據」，被告以外之人於
    警詢所為之陳述，依前揭規定，於違反組織犯罪防制條例之
    罪名，即絕對不具有證據能力，不得採為判決基礎。故本判
    決以下就上訴人即被告劉民彥（下稱被告）違反犯罪組織罪
    名部分所引用之證據，並不包括被告以外之人於警詢時之證
    述。
二、按被告以外之人於審判外之陳述，雖不符刑事訴訟法第159
    條之1至第159條之4之規定，而經當事人於審判程序同意作
    為證據，法院審酌該言詞陳述或書面陳述作成時之情況，認
    為適當者，亦得為證據。當事人、代理人或辯護人於法院調
    查證據時，知有第159條第1項不得為證據之情形，而未於言
    詞辯論終結前聲明異議者，視為有前項之同意，刑事訴訟法
    第159條之5定有明文。核其立法意旨在於傳聞證據未經當事
    人之反對詰問予以核實，原則上先予排除。惟若當事人已放
    棄反對詰問權，於審判程序中表明同意該等傳聞證據可作為
    證據，或於言詞辯論終結前未聲明異議，基於尊重當事人對
    傳聞證據之處分權，及證據資料愈豐富，愈有助於真實發見
    之理念，且強化言詞辯論主義，使訴訟程式得以順暢進行，
    上開傳聞證據亦均具有證據能力。查：本判決所引下列被告
    以外之人於審判外所為之陳述及卷內其他書證、物證，檢察
    官、被告及其辯護人均未表示對該等證據有意見，於本院審
    理時亦未就卷內證據資料之證據能力有所爭執，且迄本案言
    詞辯論終結前，均未主張有刑事訴訟法第159條第1項不得為
    證據之情形，而經本院審酌上開證據作成時之情形，並無人
    情施壓或干擾，亦無不當取證之情形，認為以之作為本案之
    證據亦屬適當，是上揭證據自均具有證據能力。
貳、實體之說明：
一、被告經本院合法傳喚未到庭。惟查，上開犯罪事實，迭據被
    告於警偵訊及原審審理時均坦承不諱，核與證人即告訴人洪
    貴香於警詢證述之情節相符，復有被告與廖宜如、「全壘打
    車行」、「葉駿和」之通訊軟體對話紀錄1份附卷可稽，而
    自上開對話紀錄可知，被告加入詐騙集團所屬之「全壘打車
    行」對話群組，學習詐騙話術，且騙得廖宜如之台新銀行帳
    戶資料後，即交給詐騙集團上游「葉駿和」之事實。此外，
    復有臺中市政府警察局大甲分局義里派出所受理各類案件紀
    錄表暨案件報案三聯單、陳報單及受理詐騙帳戶通報警示簡
    便格式表、內政部警政署反詐騙諮詢專線紀錄表、金融機構
    聯防機制通報單、line對話紀錄、后里區農會匯款申請書1
    份，及廖宜如之台新銀行帳戶交易明細1份附卷可稽。是被
    告之自白核與事實相符，應堪採信。本案事證明確，被告犯
    行洵堪認定，應依法論科。

二、論罪科刑部分：
  ㈠按洗錢防制法第15條之特殊洗錢罪，係在無法證明前置犯罪
    之特定不法所得，而未能依洗錢防制法第14條之一般洗錢罪
    論處，始予適用。倘能證明人頭帳戶內之資金係前置之特定
    犯罪所得，即應逕以一般洗錢罪論處，自無適用特殊洗錢罪
    之餘地。另過往實務見解，雖認行為人對犯特定犯罪所得之
    財物或利益作直接使用或消費之處分行為，或僅將自己犯罪
    所得財物交予其他共同正犯，屬犯罪後處分贓物之行為，非
    本條例規範之洗錢行為，惟依修正後洗錢防制法規定，倘行
    為人意圖掩飾或隱匿特定犯罪所得來源，而將特定犯罪所得
    直接消費處分，甚或交予其他共同正犯，或由共同正犯以虛
    假交易外觀掩飾不法金流移動，即難認係單純犯罪後處分贓
    物之行為，應構成洗錢防制法第2 條第1 或2 款之洗錢行為
    （最高法院108 年度台上字第1744號、108 年度台上字第30
    86號判決要旨參照）。本案詐欺集團成員取得被害人所交付
    之款項後，由成員收取款項後層層轉交上手，以隱匿其詐欺
    犯罪所得去向，所為已切斷資金與當初犯罪行為之關聯性，
    隱匿犯罪行為或該資金不法來源或本質，揆諸前開說明，核
    與洗錢防制法第14條第1 項一般洗錢罪之要件相合。公訴意
    旨認被告所為係犯洗錢防制法第15條第1 項第2 款之特殊洗
    錢罪，容有誤會，惟公訴檢察官已於原審準備程序當庭變更
    罪名為洗錢防制法第14條第1 項（原審卷第99頁），並經原
    審及本院均告知此部分事實、罪名，無礙於被告訴訟防禦權
    之行使，自應一併審理。
  ㈡按組織犯罪防制條例係藉由防制組織型態之犯罪活動為手段
    ，以達成維護社會秩序、保障人民權益之目的，乃於該條例
    第3條第1項前段與後段，分別對於「發起、主持、操縱、指
    揮」及「參與」犯罪組織者，依其情節不同而為處遇，行為
    人雖有其中一行為（如參與），不問其有否實施各該手段（
    如詐欺）之罪，均成立本罪。然在未經自首或有其他積極事
    實，足以證明其確已脫離或解散該組織之前，其違法行為，
    仍繼續存在，即為行為之繼續，而屬單純一罪，至行為終了
    時，仍論以一罪。又刑法上一行為而觸犯數罪名之想像競合
    犯存在之目的，在於避免對於同一不法要素予以過度評價。
    自然意義之數行為，得否評價為法律概念之一行為，應就客
    觀構成要件行為之重合情形、主觀意思活動之內容、所侵害
    之法益與行為間之關連性等要素，視個案情節依社會通念加
    以判斷。刑法刪除牽連犯之規定後，原認屬方法目的或原因
    結果，得評價為牽連犯之二犯罪行為間，如具有局部之同一
    性，或其行為著手實行階段可認為同一者，得認與一行為觸
    犯數罪名之要件相侔，依想像競合犯論擬。倘其實行之二行
    為，無局部之重疊，行為著手實行階段亦有明顯區隔，依社
    會通念難認屬同一行為者，應予分論併罰。因而，行為人以
    一參與詐欺犯罪組織，並分工加重詐欺行為，同時觸犯參與
    犯罪組織罪及加重詐欺取財罪，雖其參與犯罪組織之時、地
    與加重詐欺取財之時、地，在自然意義上非完全一致，然二
    者仍有部分合致，且犯罪目的單一，依一般社會通念，認應
    評價為一罪方符合刑罰公平原則，應屬想像競合犯，如予數
    罪併罰，反有過度評價之疑，實與人民法律感情不相契合。
    被告所參與之詐欺集團，係屬三人以上，以實施詐欺為手段
    ，具有持續性及牟利性之有結構性組織，而有成立組織犯罪
    防制條例第3條第l項之參與組織犯罪，與其所犯加重詐欺罪
    成立想像競合犯之可能。然而，倘若行為人於參與犯罪組織
    之繼續中，先後加重詐欺數人財物，因行為人僅為一參與組
    織行為，侵害一社會法益，應僅就「首次」犯行論以參與犯
    罪組織罪及加重詐欺罪之想像競合犯，而其後之犯行，乃為
    其參與組織之繼續行為，為避免重複評價，當無從將一參與
    犯罪組織行為割裂再另論一參與犯罪組織罪，而與其後所犯
    加重詐欺罪從一重論處之餘地（最高法院107年度台上字第1
    066號、107年度台上字第4430號、108年度台上字第4號判決
    意旨參照）。
  ㈢本案被告所參與之犯罪組織係詐欺集團，原本即係以犯詐欺
    取財罪為目的而組成，是被告於109 年6 月起，經綽號「佑
    佑」之人介紹而加入該犯罪組織後，即於其參與行為繼續中
    而實行本案之詐欺取財犯行，是雖其參與犯罪組織之時地與
    實行詐欺取財之時地，在自然意義上並非完全一致，然二者
    仍有部分合致，且犯罪目的單一，依一般社會通念，認應評
    價為一罪方符合刑罰公平原則，爰認定被告所犯參與犯罪組
    織罪、三人以上共同詐欺罪、一般洗錢罪，係在同一犯罪決
　　意及預定計畫下所為行為，乃一行為觸犯數罪名，為想像競
　　合犯，應依刑法第55條規定，從一重論以刑法第339 條之4
　　第1 項第2 款之三人以上共同犯詐欺取財罪。
  ㈣核被告所為，係犯組織犯罪防制條例第3 條第1 項後段之參
    與犯罪組織罪、刑法第339 條之4 第1 項第2 款三人以上共
    同犯詐欺取財罪及洗錢防制法第14條第1 項之一般洗錢罪。
    被告所犯上開罪名具有行為重疊性，屬想像競合犯，應依刑
    法第55條前段之規定，論以較重之三人以上共同犯詐欺取財
    罪。檢察官就被告參與犯罪組織罪及加重詐欺罪，認應論以
    數罪，尚有未洽。
  ㈤再按共同實施犯罪行為之人，在合同意思範圍以內，各自分
    擔犯罪行為之一部，相互利用他人之行為，以達其犯罪之目
    的者，即應對於全部所發生之結果，共同負責（最高法院92
    年度台上字第5407號判決意旨參照）。且共同正犯之意思聯
    絡，原不以數人間直接發生者為限，即有間接之聯絡者，亦
    包括在內。如甲分別邀約乙、丙犯罪，雖乙、丙間彼此並無
    直接之聯絡，亦無礙於其為共同正犯之成立（最高法院77年
    度台上字第2135號判決意旨參照）。被告參與本案詐欺集團
　　，先於附表一所示時間、以附表一所示方式，向不知情之廖
    宜如詐取台新銀行帳戶後，再將該資料交付予「葉駿和」，
    雖其不負責對告訴人洪貴香施以詐術，而推由本案詐欺集團
    之其他成員為之，但被告與「塵飛揚」、「葉駿和」、「佑
    佑」及本案詐欺集團其他不詳成員之間，就上開詐欺犯行分
    工各擔任取得人頭帳戶資料、施詐、聯繫、提款等任務，各
    具有相互利用之共同犯意，並各自分擔部分犯罪行為以成其
    事，揆諸上開說明，被告與「塵飛揚」、「葉駿和」、「佑
    佑」及上開集團其他成員間，就所犯上開加重詐欺取財、洗
    錢犯行，具有犯意聯絡與行為分擔，應依刑法第28條之規定
    ，論以共同正犯。
  ㈥被告前因販賣第三級毒品案件，經臺灣苗栗地方法院以102 
    度少訴字第10號判決判處應執行有期徒刑2 年8 月，緩刑4 
    年，緩刑期間付保護管束，並應於判決確定後3 年內向指定
    之政府機關、政府機構、行政法人、社區或其他符合公益目
　　的之機構或團體，提供120 小時之義務勞務確定。然被告於
    前揭緩刑期間，因構成刑法第75條之1 第1 項第4 款及保安
    處分執行法第74條之2 第2 款得撤銷緩刑宣告之事由，經同
    院以105 年度撤緩字第47號裁定撤銷緩刑宣告，被告不服抗
    告，經本院以106 年度抗字第162 號裁定駁回抗告確定，經
    入監執行後，於108 年5 月8 日縮短刑期假釋出監並付保護
    管束，迄至109 年3 月5 日假釋期滿未經撤銷，所餘刑期以
    已執行完畢論，有刑案資料查註記錄表及臺灣高等法院被告
    前案紀錄表各1 份在卷為憑。被告受此有期徒刑執行完畢後
    5 年內，故意再犯本件有期徒刑以上之罪，為累犯，且因被
    告甫執行完畢未久即再犯本案，顯見其對刑罰之反應力簿弱
    ，爰依刑法第47條第1 項規定加重其刑。至於司法院釋字第
    775 號解釋係指個案應量處最低法定刑、又無法適用刑法第
    59條在內減輕規定之情形，法院應依此解釋意旨裁量不予加
    重最低本刑（最高法院108 年度台上字第338 號判決意旨參
    照），本案依被告累犯及犯罪情節並無上開情事，自無從依
    上開解釋意旨裁量不予加重最低本刑，併此敘明。
  ㈦按洗錢防制法第16條第2 項固規定「犯前二條之罪，在偵查
    或審判中自白者，減輕其刑」。被告於原審審理時自白一般
    洗錢犯行，原應依上開規定減輕其刑，惟因被告本案所為係
    從一重之加重詐欺取財罪處斷，該重罪並無法定減刑事由，
    參照最高法院108 年度台上字第3563號判決意旨，無從再適
    用上開條項規定減刑，僅能於量刑時予以審酌，併予敘明。
  ㈧檢察官於原審移送併辦（109 年度偵字第5296號）之犯罪事
    實，與本案為同一犯罪事實而為起訴效力所及，本院自應併
    予審理。
參、上訴駁回之理由：　　
一、原審認被告罪證明確，並審酌被告不思以正途獲取財物，竟
　　貪圖不法利益，參與詐欺集團擔任取得人頭帳戶資料工作，
　　與其他成員分工合作以遂行詐欺取財犯罪行為，造成告訴人
　　之財產損失，惟念及被告犯後始終坦承犯行，犯後態度尚可
　　，考量被告已與告訴人成立調解，同意給付新臺幣（下同）
    15萬元，嗣後於109 年10月5 日、同年月25日、110 年3 月
    16日及同年 5 月10日分別轉帳4 萬元、1 萬元、5000元及5
    000元予告訴人，總計給付6 萬元，剩餘9 萬元尚未給付，
    有臺灣苗栗地方法院109 年度司原刑移調字第4 號調解筆錄
　　（原審卷第119 至120 頁）、被告匯款紀錄截圖畫面（原審
    卷第281 頁）及原審向告訴人確認已收到6 萬元之電話紀錄
    表（原審卷第283 頁）在卷可佐，兼衡被告於原審審理時自
    述為為高中肄業之智識程度，從事板模土木工作、日薪1400
    元之經濟狀況，及未婚、未育有子女、家中尚有年邁父親需
　　其照顧之生活狀況（原審卷第273 至274 頁）等一切情狀，
    量處如原審主文所示之刑。
二、尚無宣告強制工作之必要：
    按行為人以一行為觸犯組織犯罪防制條例第3 條第1 項後段
    之參與犯罪組織罪，及刑法第339 條之4 第1 項第2 款之加
    重詐欺取財罪，依刑法第55條前段規定從一重之加重詐欺取
    財罪處斷而為科刑時，於有預防矯治其社會危險性之必要，
    且符合比例原則之範圍內，由法院依組織犯罪防制條例第3
    條第3 項規定，一併宣告刑前強制工作（最高法院108 年度
    台上大字第2306號判決意旨參照）。審酌被告加入本案詐欺
    集團後，其所負責者係取得人頭帳戶資料工作，非居於發起
    、主持、操縱、指揮等重要角色，其行為之社會危險性較低
    ，且被告行為時年紀尚輕，尤以被告參與本案詐欺集團期間
    不久後，旋經警查獲，參與期間尚短，則其行為之嚴重性、
    所表現之危險性均應非屬重大；加以被告現有從事板模土木
    工作之正當職業（原審卷第273 頁），復未有何因參與
　　犯罪組織、詐欺取財等案件，經法院科處罪刑確定之情形，
　　此有臺灣高等法院被告前案紀錄表1 份在卷可佐，自亦難認
　　其有犯罪習慣，或係因遊蕩、懶惰成習而犯罪等情形；從而
    ，被告經為本案論罪科刑之處罰後，應足認已促其心生警惕
    、嚇阻再犯，對於未來之行為當可期待，要無再採取刑罰以
    外之措施限制被告自由，以預防矯治其社會危險性之必要
    ，爰不依組織犯罪防制條例第3 條第3 項規定，為強制工作
    之宣告。
三、沒收部分：
  1.扣案之IPHONE手機2 支（含門號0000000000、0000000000號
    SIM 卡各1 枚），均為介紹被告加入本案詐欺集團之人「佑
    佑」提供予被告使用，前者供被告取得人頭帳戶時使用，後
    者則供被告與詐騙集團成員聯繫所用，業據被告於警詢、偵
    訊及原審審理時供述明確（偵3969號卷第129 、222 、265 
    頁、原審卷第274 頁），並有高雄市政府警察局刑事警察大
　　隊搜索、扣押筆錄、扣押物品目錄表1 份（偵卷第191 至19
　　5 頁）在卷可稽，足徵均為供本案犯罪所用之物，爰依刑法
    第38條第2 項前段規定諭知沒收。
  2.被告於原審訊問、審理時均供稱：沒有拿到報酬等語（原審
    卷第22、273 頁），卷內復無其他證據證明被告因本案犯行
    已取得報酬，自無從宣告沒收被告之犯罪所得。
四、核原審認事用法並無違誤，量刑亦稱妥適。被告上訴意旨，
    以其有全部認罪，且有提供「塵飛揚」之資料給警方追查，
    僅參與詐欺集團2週，詐得之金額為15萬元，已與被害人調
    解並已賠6萬元，剩餘9萬元因經濟能力而未能再給付，請依
    刑法第59條規定減刑等語。惟按，刑法第59條之酌量減輕其
    刑，必於犯罪之情狀，在客觀上足以引起一般同情，認為即
    予宣告法定低度刑期，猶嫌過重者，始有其適用。經查，關
    於被告自始坦承犯行之犯罪後態度，業經原審於量刑時予以
    考量，而被告於原審供稱：「塵飛揚」我沒有見過，也不知
    道如何聯絡等語（原審卷第24頁），自難認被告確有提供「
    塵飛揚」之確實資料以供追查，而被告雖有與告訴人達成和
    解並已賠償6萬元予告訴人，惟依被告與告訴人所達成之調
    解條件，被告於109年10月5日應支付告訴人5萬元，並自109
    年11月5日起，每月支付告訴人5千元，而被告迄今已1年，
    亦僅再支付2期分期款1萬元，顯未能依照調解條件履行，況
    被告本案所為亦構成累犯行，已如前述，則其請求依刑法第
    59條規定酌減及從輕量刑，自無理由，應予駁回。
肆、被告經合法傳喚，無正當之理由不到庭，爰不待其陳述，逕
    行判決。
據上論結，應依刑事訴訟法第371條、第368條，判決如主文。
本案經檢察官林宜賢提起公訴，檢察官黃棋安移送併辦，檢察官
林蓉蓉到庭執行職務。
中　　華　　民　　國　　110 　年　　11　　月　　17　　日
　　　　　　刑事第八庭  審判長法  官  林  清  鈞
                         　   法　官  黃  小  琴
                              法  官  郭  瑞  祥
以上正本證明與原本無異。
如不服本判決應於收受送達後二十日內向本院提出上訴書狀，其
未敘述上訴之理由者，並得於提起上訴後二十日內向本院補提理
由書（均須按他造當事人之人數附繕本）「切勿逕送上級法院」
。因疫情而遲誤不變期間，得向法院聲請回復原狀。

                              書記官  賴  淵  瀛 

中　　華　　民　　國　　110 　年　　11　　月　　17　　日
附表一：
編號 被害人姓名 詐騙手法 交付資訊 1 廖宜如 於109年6月23日，詐騙集團成員佯裝為徵才公司，向廖宜如佯稱應徵須交付身分證資料、銀行帳戶資料及餘額等訊息，而使廖宜如陷於錯誤，遂依詐騙集團指示交付右開資料。 台新銀行000-00000000000000號之銀行帳戶 
附表二：
編號 施用詐術之時間 施用詐術之方法 告訴人 匯款時間 匯款金額與匯入之帳戶 (新臺幣) 1 109年6月23日 詐騙集團成員佯裝為洪貴香之保險業務員，並誆稱因周轉不靈、急需借款，致使洪貴香陷於錯誤而同意匯款，並由洪貴香指示陳慧禎匯款 洪貴香 109年6月24日 13時52分11秒 由洪貴香指示陳慧禎以臨櫃匯款之方式，匯款15萬元，至廖宜如之台新銀行000-00000000000000號銀行帳戶。